【裁判字號】    95,簡上,72
【裁判日期】    950725
【裁判案由】    返還不當得利
【裁判全文】
臺灣桃園地方法院民事判決
上  訴  人  丙○○
訴訟代理人  甲○○
被 上訴 人  乙○○
上列當事人間請求返還不當得利事件，上訴人對於民國94年12月
14日本院中壢簡易庭94年度壢簡字第578 號第一審判決提起上訴
，本院於民國95年7 月4 日言詞辯論終結，判決如下：
    主  文
上訴駁回。
第二審訴訟費用由上訴人負擔。
    事實及理由
一、被上訴人起訴主張：上訴人之夫邵旭前因向伊借款共計新臺
    幣（下同）1,479,400 元無力償還，遂將坐落桃園縣八德市
    ○○段第537 、537 之1 、537 之2 、537 之3 等地號土地
    ，作價800,000 元出售與伊，嗣邵旭將前揭土地與其餘土地
    交由建商合併後興建房屋，完工後遂將如附表所示房地（以
    下簡稱系爭房地）移轉登記予伊，詎上訴人於民國76年間，
    竟以系爭房地為其所有僅係信託登記在伊名下為由，向法院
    起訴主張終止信託關係，要伊返還該信託物，嗣並經法院判
    決其勝訴確定，是系爭房地既經確定判決認定為上訴人所有
    ，相關之房屋及土地稅捐，自應由上訴人負擔，伊於附表所
    示日期為上訴人給付各該房屋稅、地價稅，共計135,157 元
    ，上訴人自應返還伊，爰依民法第179 條不當得利及同法第
    546 條委任事務費用償還等法律關係，請求上訴人給付上開
    金額暨自如附表所示各期稅款給付之日起，按年息5%計算之
    利息。原審判命上訴人給付被上訴人52,722元，及自附表所
    示編號七至九、編號十七至二十一各該繳納日期起至清償日
    止，按年息5%計算之利息，並駁回其餘被上訴人之訴。上訴
    人就上開其敗訴部分不服提起上訴，被上訴人對於上訴人之
    上訴則於本院聲明：請求駁回上訴。
二、上訴人抗辯：
  (一)系爭房地業經法院判決確定係伊信託登記在被上訴人名下，
    兩造間有信託關係，故就如附表所示之稅款，被上訴人既為
    稅法上登記之納稅義務人，本即有納稅之義務，且系爭房地
    於86年4 月9 日返還上訴人之前，被上訴人既仍為所有權人
    ，自應負有繳納稅款之義務，伊並未因此獲有任何利益，自
    無不當得利可言，原審判決與本院94年度壢簡更字第1 號判
    決之認定乃互相矛盾。
  (二)被上訴人於伊終止信託關係後，明知系爭房地非其所有卻仍
    自行繳納稅款，屬民法第180 條第3 款明知無給付之義務而
    仍為給付，是被上訴人不得向伊請求。
  (三)被上訴人之請求已罹於時效，爰主張時效抗辯。又關於如附
    表編號七之3 筆房屋稅及編號十七之地價稅，雖徵收時間係
    在79年間，惟實係繳納78年之稅捐，故亦應認已罹於時效。
  (四)並聲明：
    1.原判決不利於上訴人部分廢棄。
    2.前項廢棄部分被上訴人在第一審之訴駁回。
三、本院判斷：
  (一)系爭房地之前身為桃園縣八德鄉○○段第537 地號等土地，
    上訴人於67年3 月9 日向訴外人呂壬、彭松富、袁彭招娘等
    人購買，於69年9 月10日以買賣為原因移轉登記所有人為李
    了一名義，嗣上訴人將桃園縣八德鄉○○段第537 、537 之
    1 、537 之2 、537 之3 等地號土地，併其所有同段第539
    之1 、539 之2 、539 之3 、539 之4 、539 之5 、539 之
    6 等土地，與他人簽訂合建契約，將前揭土地合併為同段第
    537 地號，再依合建後房屋位置，另行分割出第537 之14、
    537 之15、537 之16地號土地，及其上門牌號碼為桃園縣八
    德市○○路297 、299 、301 號等房地（即附表所示系爭房
    地），並以被上訴人名義登記；其後上訴人以其已於76年5
    月28日業已發函通知被上訴人終止信託關係為由，訴請被上
    訴人返還信託物，嗣經法院認定上訴人為系爭房地之所有權
    人而將系爭房地信託登記予被上訴人，上訴人本於信託契約
    之終止，訴請被上訴人將系爭房地所有權移轉登記予上訴人
    為有理由，而判決上訴人勝訴確定等情，業據本院依職權調
    閱兩造間返還信託物事件案卷（本院77年度訴字第1069 號
    、臺灣高等法院79年度上字第884 號、81年度上更(一)字第
    214 號、83年度上更(二)字第107 號，最高法院81年度台上字
    第1388號、83年度台上字第512 號、85年度台上字第1951號
    等民事案卷）核閱屬實。而上訴人因前開事件獲得勝訴判決
    確定後，已於86年4 月9 日將系爭房地所有權移轉登記於己
    ，亦有系爭房地之建物登記謄本附卷可憑。
  (二)按訴訟標的之法律關係，於確定之終局判決中經裁判者，當
    事人之一造以該確定判決之結果為基礎，於新訴訟用作攻擊
    防禦方法時，他造應受其既判力之拘束，不得以該確定判決
    言詞辯論終結前，所提出或得提出而未提出之其他攻擊防禦
    方法為與該確定判決意旨相反之主張（最高法院42年台上字
    第1306號判例參照）。本件系爭房地依前開確定判決既僅係
    上訴人借用被上訴人名義信託登記在被上訴人名下，則上訴
    人即為系爭信託房地之實際所有權人，當無疑義，而兩造間
    之信託關係復已於76年5 月28日經上訴人為終止之意思表示
    而終止，則自信託關係終止時起，上訴人更應負擔系爭房地
    之稅捐義務（包括房屋稅、地價稅）。系爭房地於如附表所
    示之稅捐課徵時期，雖登記於被上訴人名下，使被上訴人成
    為「公法關係」上之「納稅名義人」，惟公法關係與民事法
    律關係乃不相同，上訴人既為系爭信託房地之「實際所有權
    人」，就兩造之內部關係而言，上訴人自屬終局應承擔稅捐
    義務之人，始符公平原則。本件被上訴人因誤認其自己為系
    爭房地之所有權人，而於如附表所示之編號七至九、編號十
    七至二十一各該繳納稅捐日期（即自79年7 月11日至83年12
    月15日期間）繳納如附表所示之房屋稅、地價稅，自足以使
    上訴人免除稅捐債務，而受有應納稅捐之利益，是被上訴人
    主張其為上訴人給付如附表所示之房屋稅、地價稅，上訴人
    因此獲取不當之利益，而本於民法第179 條之規定，請求返
    還，自屬有據。本院另案94年度壢簡更字第1 號判決旨在說
    明於兩造間存在「信託關係」之前提下，受託人出租信託之
    不動產收取租金並占有使用，並無不當得利或侵權行為可言
    ，該案與本件兩造所主張之法律事實並不全然相同，且該案
    判決對於本案亦無任何拘束力，上訴人以原審判決與該案認
    定矛盾為上訴理由，尚無可採。
  (三)按因清償債務而為給付，於給付時明知無給付之義務者，不
    得請求返還，民法第180 條第3 款固定有明文，上訴人雖援
    引該條款為抗辯，惟查，本件被上訴人給付各該稅款時，並
    非係基於「清償債務」而為給付，況且，兩造間就有無信託
    關係存在，斯時尚在訴訟中（前述本院77年度訴字第1069號
    事件），亦難認被上訴人對此稅款無給付義務有明知，故上
    訴人此部分抗辯，核與前揭民法第180 條第3 款規定之要件
    有間，自難憑採。
  (四)按請求權，因15年間不行使而消滅，民法第125 條前段定有
    明文。本件被上訴人係本於不當得利之法律關係有所請求，
    而民法就不當得利請求權並未另設有時效期間之規定，則其
    時效期間為15年。經核，本件上訴人上訴部分即如附表所示
    編號七至九、編號十七至二十一（繳納稅捐期間為自79年7
    月11日至83年12月15日），自被上訴人於94年6 月13日提起
    本件訴訟（此有本院收狀戳章在卷可按）回溯計算，均未逾
    15年之時效期間，故此部分上訴人主張時效抗辯自無理由。
    又上訴人主張關於附表編號七之3 筆房屋稅及編號十七之地
    價稅，雖徵收時間係在79年間，惟實係繳納78年之房屋稅及
    地價稅，故亦應認已罹於時效云云。惟按不當得利之時效起
    算，應自請求權人得行使請求權之時起算，而依民法第182
    條第2 項前段規定：受領人於受領時知無法律上之原因或其
    後知之者，應將「受領時」所得之利益，或知無法律上之原
    因時所現存之利益，附加利息，一併償還。故本件消滅時效
    之起算，應自上訴人受有免除稅捐之利益時（亦即被上訴人
    為其繳納稅捐之時點）起算，準此，被上訴人於79年7 月11
    日、79年12月6 日所繳納者雖係78年之房屋稅及地價稅，但
    上訴人受有免除稅捐利益之時間，既為被上訴人為其繳納稅
    捐之時間，則自各該繳納稅捐時點起算，仍未罹於15年之時
    效期間，故上訴人就此容有誤會，附此敘明。
  (五)按受領人於受領時知無法律上之原因或其後知之者，應將受
    領時所得之利益，或知無法律上之原因時所現存之利益，附
    加利息，一併償還，民法第182 條第2 項前段定有明文。本
    件上訴人已於76年5 月28日對被上訴人為終止信託關係之意
    思表示，業據認定如前，則上訴人對於系爭房地各該年度應
    納之房屋稅、地價稅，均係由被上訴人繳納乙事，當有所認
    知，故被上訴人請求上訴人給付如附表編號七至九其所代繳
    之房屋稅共計40,158元、及如附表編號十七至二十一其所代
    繳之地價稅共計12,564元（上述房屋稅及地價稅合計共52,7
    22元），及自各該給付之日起至清償日止，按年息5%計算之
    利息，為有理由，應予准許。
四、綜上所述，本件被上訴人之主張為可採，上訴人所辯均為無
    可取。從而，被上訴人本於不當得利之法律關係請求上訴人
    給付52,722元，及自附表編號七至九、編號十七至二十一各
    該給付之日起至清償日止，按年息5%計算之利息，為有理由
    ，應予准許。是則原審判命上訴人如數給付，並依職權宣告
    假執行，於法並無不合。上訴意旨指摘原判決不當，求予廢
    棄改判，為無理由，應予駁回其上訴。
五、據上論結，本件上訴為無理由，依民事訴訟法第436 條之1
    第3 項、第449 條第1 項、第78條，判決如主文。
中    華    民    國    95    年    7     月    25    日
                  民事第一庭  審判長法  官  郭琇玲
                                    法  官  賴惠慈
                                    法  官  林曉芳
附表
┌──────────────────────────┐
│坐落桃園縣八德鄉○○段537之14、537之15、537之16地號 │
│號土地，及其上門牌號碼為桃園縣八德市○○路297 號、  │
│299 號、301 號房屋。                                │
├──────────────────────────┤
│繳納之房屋稅                                        │
├──┬──────┬───────┬────────┤
│編號│繳納日期    │金額（新臺幣）│備註            │
├──┼──────┼───────┼────────┤
│一  │73年6月7日  │2,440元       │297號房屋       │
│    │            │2,440元       │299號房屋       │
│    │            │2,440元       │301號房屋       │
├──┼──────┼───────┼────────┤
│二  │74年5月27日 │4,821元       │297號房屋       │
│    │            │4,821元       │299號房屋       │
│    │            │4,821元       │301號房屋       │
├──┼──────┼───────┼────────┤
│三  │75年5月21日 │4,763元       │297號房屋       │
│    │            │4,763元       │299號房屋       │
│    │            │4,763元       │301號房屋       │
├──┼──────┼───────┼────────┤
│四  │76年5月23日 │4,702元       │297號房屋       │
│    │            │4,702元       │299號房屋       │
│    │            │4,702元       │301號房屋       │
├──┼──────┼───────┼────────┤
│五  │77年6月10日 │4,643元       │297號房屋       │
│    │            │4,643元       │299號房屋       │
│    │            │4,643元       │301號房屋       │
├──┼──────┼───────┼────────┤
│六  │78年6月7日  │4,718元       │297號房屋       │
│    │            │4,718元       │299號房屋       │
│    │            │4,718元       │301號房屋       │
├──┼──────┼───────┼────────┤
│七  │79年7月11日 │4,523元       │297號房屋       │
│    │            │4,523元       │299號房屋       │
│    │            │4,523元       │301號房屋       │
├──┼──────┼───────┼────────┤
│八  │80年6月1日  │4,460元       │297號房屋       │
│    │            │4,460元       │299號房屋       │
│    │            │4,460元       │301號房屋       │
├──┼──────┼───────┼────────┤
│九  │81年5月27日 │4,403元       │297號房屋       │
│    │            │4,403元       │299號房屋       │
│    │            │4,403元       │301號房屋       │
├──┴──────┴───────┴────────┤
│繳納之地價稅                                        │
├──┬──────┬───────┬────────┤
│十  │72年3月30日 │132元         │                │
├──┼──────┼───────┼────────┤
│十一│73年12月4日 │264元         │                │
├──┼──────┼───────┼────────┤
│十二│74年12月14日│264元         │                │
├──┼──────┼───────┼────────┤
│十三│76年1月9日  │132元         │                │
│    │            │88元          │                │
├──┼──────┼───────┼────────┤
│十四│76年12月3日 │945元         │                │
├──┼──────┼───────┼────────┤
│十五│77年11月19日│1,223元       │                │
├──┼──────┼───────┼────────┤
│十六│78年12月15日│1,126元       │                │
├──┼──────┼───────┼────────┤
│十七│79年12月6日 │1,408元       │                │
├──┼──────┼───────┼────────┤
│十八│80年12月14日│2,182元       │                │
├──┼──────┼───────┼────────┤
│十九│81年12月15日│2,956元       │                │
├──┼──────┼───────┼────────┤
│二十│82年12月9日 │2,956元       │                │
├──┼──────┼───────┼────────┤
│二一│83年12月15日│3,062元       │                │
└──┴──────┴───────┴────────┘
上列正本證明與原本無異
不得上訴
中    華    民    國    95    年    7     月    25    日
                                    書記官  葉菽芬


司法院資訊處製作；財團法人民間司法改革基金會備份。
